臺灣臺北地方法院民事判決　　　　　　95年度重訴字第1238號
原　　　告　辛○○
　　　　　　乙○○
　　　　　　甲○○
上 3人共同
訴訟代理人　黃敬唐律師
複 代理 人　黃丁風律師
追 加原 告　戊○○
　　　　　　　　　　　　號5樓.
追 加原 告　己○○
被　　　告　丁○○
　　　　　　庚○○
前 2人共同
訴訟代理人　蕭介生律師
上列當事人間返還不當得利事件，本院於民國96年6月14日言詞
辯論終結，判決如下：
    主      文
原告之訴及假執行之聲請均駁回。
訴訟費用由原告辛○○、乙○○、甲○○負擔。
    事實及理由
甲、程序方面：
    本件追加原告戊○○經合法通知，未於言詞辯論期日到場，
    核無民事訴訟法第386條所列各款情形，爰依被告之聲請，
    由其一造辯論而為判決。
乙、實體方面：
一、原告主張：訴外人邱垂建（已歿）生前坐落桃園縣桃園市○○段524-4地號（面積0.131769公頃）、同段595-2地號（面
    積0.121610公頃），所有權應有部分各2/11，因市公所辦理
    徵收，分別於民國91年5月31日、同年7月3日撥發新臺幣（
    下同）1002萬4593元、1002萬4594元，合計2004萬9187元入
    其設於桃園縣桃園市農會帳戶內。詎上開帳戶存款竟遭訴外
    人邱垂嚴擅自盜領，先於91年5月31日以提領現金方式領取
    500萬元；復於91年7月19日以匯款方式領取1004萬5130 元
    ，再拆成2筆各500萬元、504萬5000元（扣除30元手續費）
    ，分別轉匯至邱垂嚴設於合作金庫景美分行帳戶、邱垂建設
    於華南商業銀行公館分行帳戶，繼於同年7月24日提領其中
    500萬元轉匯至邱垂嚴設於合作金庫景美分行帳戶。前述遭
    邱垂嚴盜領並占為己有支存款共1500萬元。伊與追加原告己○○、戊○○同為邱垂建之繼承人，被告為邱垂嚴之繼承人
    ，爰依不當得利及繼承法律關係，請求被告連帶返還不當得
    利等語。併聲明：(一)被告應連帶給付原告1500萬元，及自起
    訴狀繕本送達翌日起至清償日止，按年息百分之五計算之利
    息。(二)願供擔保請准宣告假執行。
二、被告則以：伊之被繼承人邱垂嚴與原告之被繼承人邱垂建為
    兄弟，邱垂建生前積欠邱垂嚴債務，於91年8月30日由原告
    辛○○偕邱垂建至邱垂嚴位於臺北市○○路42巷4弄3號住處
    ，商討邱垂嚴多年來代為支付及借款邱垂建等人債務概括結
    算，會算結果，除前揭匯款外，尚有積欠邱垂嚴債款，惟邱
    垂嚴基於手足之情，允諾不再追討。上開邱垂建帳戶存摺、
    印章均未申報遺失，顯見該匯款係邱垂建自行操作；另現金
    500萬元亦非邱垂嚴領得，並無盜領情事，原告明知此情，
    故不敢在邱垂嚴生前興訟，迨邱垂嚴95年1月9日病逝後始提
    起本訴，誣指邱垂建生前對邱垂嚴之償債行為為不當得利等
    語置辯。併聲明：(一)如主文第1項所示。(二)如受不利判決，
    願供擔保請准宣告免假執行。
三、兩造不爭之事實：
  (一)邱垂嚴、邱垂建、丙○○為三兄弟。
  (二)邱垂建分別於91年5月31日及同年7月3日領得桃園市公所核
    撥土地徵收款各為1002萬4593元、1002萬4594元，合計2004
    萬9187元。
  (三)邱垂建設於桃園市農會帳戶（帳號：000000000）於91年5月
    31日提領現金500萬元。
  (四)邱垂建上開帳戶於91年7月19日匯款500萬元至邱垂嚴設於合
    作金庫景美分行帳戶、同日匯款504萬5000元（扣除30元手
    續費）至邱垂建設於華南銀行公館分行帳戶。
  (五)邱垂建設於華南銀行公館分行上開帳戶於91年7月24日匯款
    500萬元至邱垂嚴設於合作金庫景美分行帳戶。
  (六)邱垂建於93年11月5日死亡，繼承人有原告3人及追加原告己○○、戊○○。
  (七)邱垂嚴於95年1月9日死亡，被告為其繼承人。
四、本件爭點如下：
  (一)邱垂嚴有無於91年5月31日擅自邱垂建設於桃園市農會帳戶
    內提領現金500萬元？
  (二)邱垂嚴自邱垂建上開帳戶內受領1000萬元，是否係邱垂嚴盜
    領，而無法律上原因？
五、本院之判斷：
  (一)就爭點一部份：
  1.按當事人主張有利於己之事實者，就其事實有舉證之責任，
    民事訴訟法第277條前段定有明文。原告主張上開邱垂建設
    於桃園市農會帳戶存款500萬元於91年5月31日遭被告之被繼
    承人邱垂嚴盜領乙情，固據提出邱垂建上開帳戶存提明細、
    桃園市農會取款憑條佐參（見店調卷第5至6頁），惟為被告
    所否認，辯稱：該筆現金500萬元並非邱垂嚴領得。
  2.查邱垂建設於桃園市農會帳戶印章、存摺均由邱垂建本人保
    管，業據己○○證述在卷（見本院卷第38頁），而被告辯稱
    ：邱垂建上開帳戶存摺、印章並未曾掛失乙情，復為原告所
    不爭執，則邱垂嚴如何盜領邱垂建上開帳戶資金，非無疑義
    ；微論原告並未證明上開桃園市農會500萬元現金取款憑條
    字跡屬邱垂嚴所有，或後述91年7月19日匯款500萬元、504
    萬5000元之取款憑條上字跡為邱垂嚴所寫，不足僅以上開匯
    款最終匯至邱垂嚴帳戶，即認填載匯款單之人為邱垂嚴；縱
    使前後取款憑條上之字跡相同或近似，仍須先證明匯款至邱
    垂嚴帳戶之取款憑條上係邱垂嚴字跡，始足推斷係邱垂嚴填
    寫現金領款500萬元之取款憑條。至原告指邱垂建早於84年
    中風，出現口齒不清，言語表達不清狀況，迨89年間再度中
    風，病情益加嚴重臥病在床，僅偶發出模糊不清聲音，並提
    出三軍總醫院診斷證明書、護理記錄及照片可參（見本院卷
    第134至146頁），縱令屬實，本件提領現款是91年間之事，
    邱垂建是否在病況好轉情形下親自或囑咐他人處理，非無可
    能，且經原告聲請本院調閱相關帳戶，均查無該筆500萬元
    資金流入邱垂嚴或被告名義帳戶內，是原告主張邱垂嚴盜領
    500萬元現金云云，無足可採。
  (二)就爭點二部份：
  1.原告復主張邱垂嚴於91年7月19日盜領邱垂建上開帳戶內存
    款1000萬元云云，並提出桃園市農會取款憑條、華南銀行存
    款取款憑條等為憑（見店調卷第7至10頁），然為被告否認
    ，辯稱：上開1000萬元匯款係邱垂建自行處理，用以清償積
    欠邱垂嚴債款，並無盜領情事等語。經查，原告並未舉證上
    開桃園市農會匯款取款憑條字跡係邱垂嚴所有，業如前述，
    即令上開取款憑條上字跡為邱垂嚴所寫，原告既未能證明邱
    垂嚴盜用邱垂嚴存摺、印章，亦不能排除係邱垂建委託代填
    之可能；參酌邱垂建上開帳戶於91年7月19日匯款領取1004
    萬5130元，同日再拆成2筆，其中1筆504萬5000元仍轉帳至
    邱垂建設於華南銀行公館分行帳戶，再於同年7月24日轉匯
    500 萬元至邱垂嚴設於合作金庫景美分行帳戶內，此有桃園
    市農會邱垂建存提明細、匯款申請書及華南銀行存摺類存款
    取款憑條足稽（見調卷第5、9、10頁），設若邱垂嚴盜領邱
    垂建帳戶存款，何不直接匯款至邱垂嚴帳戶內，仍要輾轉先
    匯款至邱垂建帳戶內。是被告辯稱：上開匯款係邱垂建自行
    操作，似非全然無稽，原告僅以上開帳戶資金部分流向邱垂
    建帳戶，率謂邱垂嚴盜領邱垂建存款情事，尚嫌速斷。
  2.至於邱垂建匯款1000萬元至邱垂嚴上開帳戶之原因，據被告
    辯稱：係邱垂建領取土地徵收補償款後，俾清償積欠邱垂嚴
    債務等語，並提出邱垂建債務明細、相關支票、債務清償證
    明書、土地增值稅繳納通知書、己○○出具370萬元收據、
    邱垂嚴支票存根及帳簿為憑（見本院卷第12-1頁、第13至26
    頁、第27頁、第123至124頁、第125-126頁），然為原告所
    否認，經查：
  證人丙○○於本院審理時證稱：「邱垂建已經中風10餘年，
    花了很多錢，曾向邱垂嚴借錢治病及生活，邱垂嚴亦代為支
    付邱垂建部分生活所需」、「邱垂建當年名下確實有很多表
    土地，但都是與兄弟共有，邱垂嚴不曾向邱垂建主張以土地
    抵償，因邱垂嚴生活比較寬裕，未跟兄弟計較」（見本院卷
    第36頁正面、反面），核與追加原告即邱垂建之子戊○○、
    己○○於本院審理時明確表示：「伊等不願意成為原告，此
    係邱垂建生前清償積欠邱垂嚴債務，事情已經了結」等語（
    見本院卷第35頁正面、反面），若合符節，足徵邱垂嚴生前
    應有向邱垂建借貸之事。原告雖主張邱垂建遺產總額高達
    3451萬1867元，並提出財政部臺北市國稅局遺產稅核定通知
    書為據（見本院卷第111頁），惟細繹上開遺產明細，土地
    部分均為邱垂建與他人共同持有，持分在七分之一至十一分
    之一之間，至於可隨時支配使用之存款則不過數萬元，不足
    推翻本院上開認定。
  被告復提出邱垂建積欠部分債務明細及自84年10月間起邱垂
    嚴簽發之支票數紙，原告並不爭執其中84年12月15日支票
    100萬元、85年6月18日支票85萬元及支票存根記載現金100
    萬元領款人為邱垂建、87年10月21日支票20萬8000元、89年
    1 月17日支票20萬元、89年6月1日支票20萬元、89年7月29
    日支票10萬元、91年8月30日支票20萬元等，分別由邱垂建
    及原告辛○○領取（見本院卷第91至92頁），僅否認係借貸
    或代墊款，惟本院參酌上開證人丙○○及追加原告己○○、
    戊○○證詞，及邱垂建中風多年，名下土地多與兄弟共有，
    經濟情況不佳，應認被告辯解較可採信；另被告辯稱於88年
    4 月15日代繳承購坐落桃園市○○段526-2、526-3地號國有
    畸零地代繳地價486萬2760元，並提出財政部國有財產局臺
    灣北區辦事處桃園分處讓售國有畸零地繳款通知書、支票為
    證（見本院卷第19至20頁），查該通知書係通知庚○○等8
    人繳款，邱垂建僅取得承購上開土地應有部分各七分之一、
    八分之一，此有土地登記謄本可考（見本院卷第95至100頁
    ），準此，僅能認邱垂嚴代邱垂建墊款69萬2016元（計算式
    ：673371 +18645＝692016，見本院卷第91頁反面），惟仍
    可佐證邱垂嚴代邱垂建墊款之事實；又被告辯稱：邱垂嚴於
    71 年間代邱垂建清償抵押貸款130萬元，並提出致邱莊腰之
    債務清償證明書為憑（見本院卷第25頁），原告雖否認邱垂
    建為債務人，惟不諱言：該債務人邱莊腰係邱垂建之前妻（
    見本院卷第92頁），縱使該抵押債務人非邱垂建，衡情邱垂
    嚴若非基於邱垂建兄弟情誼，豈會代邱莊腰清償抵押欠款。
    況兄弟間借款未必立據證明，亦屬人情之常，否則原告焉能
    取得銀行致邱莊腰之債務清償證明書，堪認邱垂嚴確曾為邱
    垂建代為清償其前妻邱莊腰積欠銀行之130萬元，應可採信
    ，是被告抗辯邱垂嚴曾借貸或為邱垂建代墊款項之事實，洵
    堪認定。
  3.又邱垂建多年來向邱垂嚴借錢，邱垂嚴亦曾多次代邱垂建墊
    款，兩造藉91年8月30日聚餐前至邱垂嚴住處聚會，並在丙○○面前會算，會算結果邱垂建仍積欠邱垂嚴債務，己○○
    即央求邱垂嚴免除尚未清償債務獲允，當時原告辛○○亦在
    場等情，業經證人丙○○、己○○分別證述在卷（見本院卷
    第36、37頁），互核相符，證人丙○○係邱垂嚴、邱垂建之
    兄弟，己○○則為邱垂建之子，應無偏袒邱垂嚴之虞，其等
    證詞應屬客觀可信。據證人丙○○證述：「我知道會算結果
    總數約1000多萬元，但債務明細不清楚」、「當時邱垂建提
    到曾匯款1000萬元給邱垂嚴以清償債務，邱垂嚴亦稱大家都
    是兄弟，既然有還錢，就不會計較夠不夠清償」（見本院卷
    第36頁正、反面），證人己○○更證稱：「因為兩造借貸關
    係長達二、三十年，邱垂嚴曾經要我提供多年來利息如何計
    算，因為債權債務明細我沒有辦法清楚計算，更無法計算利
    率若干，剛好市公所核撥徵收款，我就提議邱垂建將這筆徵
    收款之1000萬元清償邱垂嚴債務後，請求邱垂嚴免除其餘債
    務，後來邱垂嚴有同意」、「會算結果，邱垂建積欠邱垂嚴
    約900多萬元，如果要算利息，會超過1000萬元很多，當時
    是用那兩筆徵收所得來抵」等語（見本院卷第37頁正面、反
    面），己○○係邱垂嚴之子，受命負責清算兩造間債務，而
    丙○○僅係充當見證人，並非兩造債權債務當事人，故己○○對會算過程較丙○○更為明瞭，所述亦為詳盡，原告指稱
    證人丙○○、己○○對會算過程證述不一，斤斤計較枝微末
    節差異，忽視丙○○、己○○於95年12月25日至本院作證時
    ，距離91年8月30日會算時，已有4年餘，些微記憶難免有誤
    ，且兩造既係兄弟關係，非一般商業會算可比擬，且依丙○○所證邱垂嚴多年來資助、借貸邱垂建經濟之情節，邱垂嚴
    對邱垂建亦非錙銖必較之人，縱使欠缺會算書面，亦難謂與
    常情有違，原告指稱並無會算乙事云云，委不可採。邱垂建
    匯款1000萬元至邱垂嚴帳戶，係用以清償債務，灼然至明。
六、綜上所述，原告主張邱垂嚴盜領邱垂建帳戶內1500萬元，係
    無法律上原因而受有利益，本於不當得利及繼承法律關係，
    請求被告連帶給付1500萬元，及自起訴狀繕本送達翌日起至
    清償日止，按年息百分之五計算之利息，為無理由，應予駁
    回。原告受敗訴判決，其假執行之聲請即失所依據，應併予
    駁回。
七、本件為判決之基礎已臻明確，兩造其餘之攻擊或防禦方法及
    未經援用之證據，經本院斟酌後，認為均不足以影響本判決
    之結果，亦與本案爭點無涉，自無逐一詳予論駁之必要，併
    此敘明。
八、據上論結：原告之訴為無理由，依民事訴訟法第385條第1項
    前段、第78條、第85條第1項前段、第56條之1第5項，判決
    如主文。
中　　華　　民　　國　　96　　年　　6 　　月　　29　　日
                  民事第五庭    法　官　胡宏文
以上正本係照原本作成
如對本判決上訴，須於判決送達後20日內向本院提出上訴狀
中　　華　　民　　國　　96　　年　　6 　　月　　29　　日
                    　　　　　　書記官　曾寶生
